台灣高等法院民事判決　九十年度重上字第四六九號
　　　上　訴　人　乙○○
　　　被上訴人　　甲○○
　　　　　　　　　丙○○
右當事人間本票債權不存在事件，上訴人對於中華民國九十年八月二十一日臺灣新竹
地方法院八十九年度重訴字第六六號第一審判決提起上訴，本院判決如左：
    主    文
上訴駁回。
第二審訴訟費用由上訴人負擔。
    事　　實
甲、上訴人方面：
  壹、聲明：
    一、原判決不利於上訴人部份應予廢棄。
    二、右廢棄部分，被上訴人第一審之訴駁回。
    三、第一審及第二審訴訟費用由被上訴人負擔。
  貳、陳述：除與原判決相同者，茲引用外，補稱略以：
    一、被上訴人於八十九年六月間因涉嫌偽造文書罪責，經訴外人許秀玲提起刑事
        告訴，被上訴人與該股東相互間為息事寧人而簽定和解書，約定訴外人許秀
        玲退出被上訴人所經營之童裝店，故其股東退出之時間為民國八十九年九月
        三十日，且其所需支付退出股東之股金僅新台幣（下同）二十六萬六千四百
        七十六元及押租金五萬元，並無所謂需六百至八百萬元之資金。被上訴人所
        稱八十八年二月間因經營之童裝店有股東欲退出，純屬子虛。被上訴人於原
　　　　審中自認借款者為被上訴人二人，上訴人只是依其指示將款項匯入愛兒堡童
　　　　裝公司戶頭。
    二、被上訴人對於其與上訴人之關係所為之陳述前後翻覆矛盾，且上訴人於民國
        八十八年五月五日，以其母郭曾蔥妹名義匯款二百萬元給被上訴人，其匯入
        之戶頭為愛兒堡有限公司，絕非被上訴人所稱如需資金則需匯入丙○○之戶
        頭。而被上訴人自稱在八十八年二月間，即因股東退股而須六百萬元至八百
        萬元之資金週轉，則何以被上訴人遲至同年五月五日，始由被上訴人處借得
        資金？又在此期間，在上訴人未借予足夠之資金以供週轉之情形下，被上訴
        人反而有剩餘之資金清償與上訴人？
    三、上訴人於前審係主張「除收受上開三十五萬元匯款及一百二十萬元支票之利
        息外，從未收到被上訴人親自交付任何現金」，故上訴人所為之抗辯，實係
        依第三百二十三條規定清償人所提出之給付，應先抵充費用，次充利息，次
        充原本。非謂上訴人有權主張或指定被上訴人所提出之給付，即係清償系爭
        附表一編號九面額二百萬元之本票債權，故原審認定兩造對於系爭附表一編
        號九面額二百萬元之本票債權不爭執顯然違誤。且原審認定系爭附表一編號
        九面額二百萬元之本票債權，因被上訴人之清償而僅存四十五萬元正尚未消
        滅，則在兩造對於約定每三個月百分之五之利息皆不爭執之情形下，原審如
        何認定被上訴人所應清償之債務額，即與上訴人所貸與之本金完全相同而分
        文不差？且被上訴人於八十九年五月十八日民事起訴狀事實及理由二中自認
        「‧‧‧合計二百零五萬元，其中利息五萬元」，則依兩造之約定，被上訴
        人應支付於上訴人之利息為十萬元而非五萬元。
    四、八十四年六月一日匯款金額七十萬元之匯款委託書上匯款人係被上訴人，非
        為上訴人，自不能作為被上訴人向上訴人為此部分借款之證明。至兩造之會
        算資料並不具要式性，且系爭本票確為被上訴人等所共同簽發，票載到期日
        皆不相同，亦即係以分期付款之方式支付，與原審判決謂：「以分期清償方
        式簽發本票，或依據每筆借款之金額（含利息）簽發本票」之認定相符，惟
        如此，則似可推論出原審就兩造間如何簽發本票之同一事實已為歧異之認定
        ，是原審判決理由顯然矛盾。
    五、兩造間所成立之消費借貸關係固為要物契約，惟參照最高法院六十九年台上
        字第三五四六號判例，上訴人所提出之匯款單，已足以證明兩造間所成立之
        消費借貸法律關係之要物性已負完備之舉證責任，非被上訴人所得空言否認
        。又被上訴人主張前揭借款債權已清償云云，為上訴人所否認。因此，被上
        訴人就此部分事實有舉證責任。惟原審在未令被上訴人就其主張有利於己之
        事實負舉證責任之下即衡情謂：「兩造間僅係朋友關係，則被上訴人丙○○
        ，苟如上訴人所辯於八十四年六月一日，即向上訴人借款七十萬元而未清償
        ，在事隔二年即八十九年五月五日當被上訴人丙○○又向上訴人借五十五萬
        元時，上訴人何以未予追償該七十萬元借款即同意再借款云云」係被被上訴
        人所誤導。
乙、被上訴人方面：
  壹、聲明：駁回上訴
  貳、陳述：除與原判決相同者，茲引用外，補稱略以：
    一、上訴人係以原判附表一編號一至九，即系爭九張本票金額聲請原審法院強制
        執行被上訴人丙○○所有土地，但其中原判附表一編號六、七之本票金額係
        預定借款之利息金額，而編號九之二百萬元本票金額，係上訴人於八十八年
        五月五日匯給被上訴人丙○○二百萬元之金額，此部分借款，被上訴人已經
        返還，其餘本票金額上訴人均未交付，亦無利息發生，則上開本票債權均不
        存在。被上訴人丙○○既已否認此債權存在，上訴人自應就上開本票之原因
        債權存在負舉證責任。
    二、上訴人在原審中提出之十二筆匯款委託書，其中最後一筆即八十八年五月五
        日，以上訴人母親郭曾蔥妹名義，匯款給愛兒堡有限公司二百萬元之匯款委
        託書，雖係被上訴人丙○○所簽發原判附表一編號九本票之原因債權，惟此
　　　　筆匯款借款被上訴人丙○○已經清償。至其餘十一筆匯款委託書均與原判附
　　　　表一編號一至編號八之本票部分完全無關連。
    三、被上訴人丙○○係於八十七年九月間與訴外人許秀玲及被上訴人甲○○母親
        三人共同合夥每人出資三百四十萬元租地蓋屋經營童裝店，甲○○之母係以
        甲○○名義出資合夥，經營中因週轉金不夠，許秀玲及甲○○母親又不願再
        出資，被上訴人丙○○乃想將該二人股份買下，獨自經營，因此於八十八年
        二月間詢問上訴人有無六百萬元至八百萬元資金借用。又事後於八十八年九
        至十月間因被上訴人丙○○與許秀玲二人發生不愉快事，雙方互告偽造文書
        罪嫌，由雙方律師協調，於八十九年七月二十一日簽訂和解契約書，終止合
        夥關係，結束營業，經結算後由上訴人丙○○給付許秀玲二十六萬六千四百
        七十六元及押租金五萬元，房屋由上訴人丙○○使用，此可由台灣新竹地方
        法院檢察署八十九年度偵字第五二０號及二八七號不起訴書載明被上訴人丙
        ○○係於八十七年九月間與甲○○及許秀玲合夥經營服飾店，各出資三百四
        十萬元等情，及被上訴人丙○○與許秀玲簽訂之和解契約書，載明係終止合
        夥關係結束營業，結算後被上訴人丙○○應給予許秀玲之結算款，而非係退
        出股東關係給予之退股金即明。則上訴人上訴理由謂被上訴人所經營之童裝
        店其股東退出時間為八十九年九月三十日，所需支付退股資金為二十六萬六
        千四百七十六元及押租金五萬元，並無被上訴人所謂需六百萬至八百萬元之
        資金，認為被上訴人所稱八十八年二月間因合夥經營之童裝店有股東退出需
        向上訴人週轉六百多萬元等情不實，是有誤會。
    四、被上訴人丙○○申請設立登記之愛兒堡有限公司雖於八十八年四月十一日辦
        理歇業註銷登記，但被上訴人丙○○並未註銷停用愛兒堡有限公司之支票，
        而且被上訴人丙○○仍然繼續在經營童裝店，並繼續使用該支票。此由原審
        向台灣銀行竹北分行調閱被上訴人丙○○使用愛兒堡有限公司支票往來明細
        及被上訴人丙○○簽發交給上訴人持有提示兌現之愛兒堡有限公司之支票，
        均可看出被上訴人丙○○所有愛兒堡有限公司支票，並未因公司註銷歇業登
        記而有停用該公司支票情形。是上訴人上訴理由謂愛兒堡童裝公司早於八十
        六年四月十一日即辦理歇業註銷，被上訴人不可能再以該公司名義簽發支票
        或本票，交給上訴人，此部分上訴理由，亦有誤會。
    五、被上訴人丙○○是主張系爭本票簽發日期係在八十八年二月底，於同年三月
        一日補填發票日。上訴人於原審長達一年三個月期間之準備程序中，從未就
        此部分主張之事實有提出證人請求調查證明，可見上訴人並無證人證明此部
        分主張之事實。則上訴人在本院始請求傳訊證人楊明雄證明系爭本票係八十
        八年九月間補正發票日，其證詞亦不足證明上訴人此部分主張之事應是真實
        。
    六、否認證人彭羽嘉之證詞。該證人是上訴人好友，所為上開證述是否真實，令
        人有疑。又本件在原審中有長達一年三個月準備程序期間，但上訴人從未主
        張舉證有此證人可證明曾聽到或知情被上訴人有積欠上訴人一千多萬元之事
        實，上訴人在原審敗訴後始在本審提出此證人，該證人之證言應不足採信。
    理　　由
一、被上訴人起訴主張：被上訴人丙○○於八十八年二月間向上訴人借貸六百萬元至
　　八百萬元，約定由被上訴人夫妻二人先共同簽發如附表一（下稱附表）所示之本
　　票九張（下稱系爭本票）交給上訴人，如被上訴人需要用錢，即匯至被上訴人丙
　　○○之帳戶，以匯款日起算利息。嗣上訴人於八十八年五月五日以其母郭曾蔥妹
　　名義匯款二百萬元給被上訴人，而被上訴人於八十八年八月十三日先匯款三十五
　　萬元至上訴人母親郭曾蔥妹之帳戶，並於八十八年九月三日再交付上訴人現金六
　　十五萬元，另被上訴人丙○○以愛兒堡有限公司負責人身分所簽發發票日八十八
　　年九月二十八日之面額一百二十萬支票亦由上訴人兌領，故被上訴人業已清償二
　　百零五萬元，其中包含前開二百萬元借款及利息五萬元，故系爭本票之原因借款
　　債務業因清償而消滅，惟上訴人並未將該本票返還，反而將系爭本票，向原法院
　　聲請八十八年票字第一五二一號准予強制執行之裁定，並以之為執行名義經原法
　　院八十八年度執字第六０三六號強制執行事件對被上訴人為強制執行程序等情，
　　爰求為確認附表一所示之本票債權關係不存在並撤銷原法院八十八年度執字第六
　　０三六號清償票款強制執行程序之判決（原判決就附表編號九之本票票款四十五
　　萬元本息部分為被上訴人敗訴之判決，被上訴人未聲明不服）。
    上訴人則以：被上訴人丙○○於八十四年六月一日向上訴人借款七十萬元，嗣又
    自八十六年五月五日起，以其經營之愛兒堡有限公司需求資金週轉為由，陸續向
    上訴人借款，合計被上訴人共向上訴人借款一千零五十三萬元，均未清償。嗣八
    十八年七月間，上訴人獲悉被上訴人週轉不靈，乃要求被上訴人清償上開借款，
    被上訴人即簽發本票十一紙（其中九張即為系爭本票）交付上訴人，惟因該本票
    未載發票日期，為無效票，上訴人乃於八十八年九月十日請被上訴人補正系爭本
    票發票日期，上訴人持以聲請原法院裁定准許強制執行，並無不當。至被上訴人
    於八十八年八月十三日匯入之三十五萬元及八十八年九月二十八日之面額一百二
    十萬元之支票一紙，係支付上開借款之部分利息，並非清償借款，此外被上訴人
    並未為任何清償等語，資為抗辯。
二、被上訴人主張其於八十八年間一次共同簽發系爭本票及另二紙面額分別為六十萬
    元、四十六萬元之本票交上訴人，嗣經上訴人請求又於系爭本票分別填載發票日
    ，上訴人則於八十八年五月五日交付被上訴人二百萬元，而被上訴人已於八十八
    年八月十三日、九月三日、九月二十八日共清償二百零五萬元之事實，為上訴人
    所不爭執，堪信為真實。
三、被上訴人主張上訴人並未交付附表編號一至八之本票借款，編號九之本票則已清
    償完畢之事實，則為上訴人所否認，並辯稱被上訴人丙○○於八十四年六月一日
    向其借款七十萬元，又自八十六年五月五日起，陸續借款，合計被上訴人共借款
    一千零五十三萬元，均未清償，系爭本票係雙方於八十八年七月間結算後被上訴
    人所簽發，被上訴人於八十八年八月十三日、九月二十八日所交付之一百五十五
    萬元係支付利息等語。經查：
  (一)按確認法律關係不成立之訴，被上訴人如僅否認上訴人於訴訟前所主張法律關係
    成立原因之事實，以求法律關係不成立之確認，應由上訴人就法律關係成立原因
    之事實，負舉證之責，最高法院著有二十年上字第七○九號判例可稽。被上訴人
    主張上訴人就附表編號一至八之本票債權不存在，依該判例意旨，自應由上訴人
    就該本票債權存在之事實，負舉證之責。
  (二)上訴人辯稱兩造於八十八年七月間就以前之借款會算結果，被上訴人共積欠借款
    一千零五十三萬元，故簽發系爭本票及另二紙面額分別為六十萬元、四十六萬元
    之本票交上訴人等語，固提出匯款委託書十二紙為證（見原審卷第二八、二九至
    三五頁），惟為上訴人所否認，經查：
    1.上訴人所提出匯款委託書，其總計之金額為九百九十九萬八千四百九十元（詳
      如附表二），與上訴人所辯借款總計為一千零五十三萬元並不相符，已難認系
      爭本票係兩造就以前之借款會算後所簽發。
    2.上訴人稱除匯款委託書所載匯款外，其餘部分借款以現金給付，合計借款總額
      一千零五十三萬元云云（見原審卷第二三、七八頁），但如以借款總額一千零
      五十三萬元扣除匯款委託書所載匯款總金額九百九十九萬八千四百九十元後，
      其現金借款部分應為五十三萬一千五百一十元，核與上訴人所稱交付之現金為
      「互助會得標金三十五萬元」、「現金二十一萬元」（見原審卷第一四七頁）
      之總額五十六萬元不符，被上訴人既否認曾向上訴人為現金借款，上訴人就此
      部分有利於己之事實，又未舉證證明，自難認系爭本票及另二紙面額分別為六
      十萬元、四十六萬元之本票所載總額一千零五十三萬元，即為兩造會算後借款
      總額。
    3.如兩造確經會算，理應就借款總額簽發一張本票或按各次借款金額分別簽發本
      票，按月或按期清償，惟觀之系爭本票所載之到期日，其中附表一編號一、二
      、三之到期日分別為八十八年九月四日、八十八年九月二日、八十八年九月一
      日，相距不過一日或二日，而編號四、九之到期日則同為八十八年八月五日，
      如被上訴人係為清償前所借款，於會算後，依常情，實無就會算後之借款總額
      簽發多張到期日相同或僅相距一日或二日之本票之必要，況編號六、七之到期
      日甚至分別記載為八十八年每月二十日、八十八年每月三十日，亦無從認定兩
      造係就清償日為約定。
    4.依上訴人所述，被上訴人自八十四年六月一日開始借款，從未依約給付利息，
      則依社會習慣，於會算時，應一併就利息部分會算，並就會算後之利息一併簽
      發本票以為擔保或作為清償日期之約定，焉有僅就借款本金部分會算簽發本票
      ，而未就利息部分會算其金額並約定清償日期之理。雖上訴人辯稱被上訴人於
      八十八年八月十三日、九月二十八日所交付之一百五十五萬元即係支付利息云
      云，惟被上訴人否認該一百五十五萬元係支付利息，而上訴人就借款利息之數
      額，先則稱：「雙方約定之利息，係按每三個月百分之五計息，在八十八年七
      月間簽付本票同時，經被上訴人自己大約概算之結果，為一百五十五萬元上下
      。」「一百五十五萬元利息是由各筆借款金額，由各借款時起，至簽發本票時
      所累計概略數額。」等語（見原審卷第七三、八七頁），嗣則稱：「被上訴人
      向上訴人借款之金額，截至八十八年六月二十七日止，依約定之利息計算為六
      十餘萬元。」等語（見原審卷第二九二頁），後再稱「依上訴人匯款金額計算
      ，被上訴人應支付之利息為二百四十六萬七千一百二十元。」（見本院卷第一
      二四頁），前後數額不同，如兩造確經會算，上訴人應無不知會算後之利息數
　　　額之情事，故單憑被上訴人事後清償一百五十五萬元之事實，尚難認兩造曾就
　　　歷年之借款為會算，併就利息會算約定為一百五十五萬元不另簽發本票之事實
　　　。
    5.另參以上訴人於本院審理中辯稱：「經兩造加減計算及互相讓步協調結果，被
      上訴人乃同意依本院卷第一二四頁附表二之計算方式，計算其應清償之總數額
      。」（見本院卷第三四○頁），而依本院卷第一二四頁附表二所載，其利息之
      計算係按各匯款委託書之日期算至各該本票到期日按每三個月百分之五計算其
      利息，共二百四十六萬七千一百二十元，惟查上訴人於原審曾辯稱「被上訴人
      以八十六年九月三十日面額十萬元支票，支付八十六年五月五日借款五十五萬
      元截至八十六年十一月十九日及八十六年七月十九日借款五十萬元截至八十六
      年十月十九日之利息。」（見原審卷第二九一頁）；於本院審理中則辯稱「被
      上訴人（在會算前）曾以代繳會款二十五萬九千元、刷卡付現九萬元、交付童
      裝抵償三萬六千六百一十元之方式清償（共三十八萬五千六百一十元，見本院
      卷第一二六、三三九頁），則依上訴人所述，被上訴人已清償之利息共四十八
      萬餘元，如兩造確經會算，被上訴人焉有於計算利息時，同意不扣除已清償之
      利息部分之理？
    6.而上訴人又稱「利息概算基準為九百九十九萬八千四百九十元，經概算後被上
      訴人應支付之金額為一千二百四十六萬五千六百一十元。被上訴人實際清償之
      金額僅一百九十三萬五千六百一十元，其餘部分由被上訴人簽發系爭本票及另
      二紙本票面額分別為六十萬元、四十六萬元本票共一千零五十三萬元以供上訴
      人擔保。」（見本院卷第一二三頁）惟其所指「實際清償之金額一百九十三萬
      五千六百一十元」中之一百五十五萬元，係被上訴人於簽發系爭本票後始交付
      ，上訴人如何能在被上訴人簽發系爭本票前預知被上訴人確實會於簽發系爭本
      票後給付該一百五十五萬元而預先加以扣除？且依其所述，系爭一千零五十三
      萬元顯係本利總額一千二百四十六萬五千六百一十元扣除已清償之利息一百九
      十三萬五千六百一十元後之本利餘額，此又與上訴人於原審所主張之「除匯款
      委託書所載匯款外，部分借款以現金給付，合計借款總額一千零五十三萬元」
      ，係以一千零五十三萬元為借款本金，並未包含利息之陳述，截然不同。而其
      借款總額既為一千零五十三萬元，其利息概算基準又何以為九百九十九萬八千
　　　四百九十元？故依上訴人之前後不一之陳述，實無法認系爭本票為兩造會算後
　　　「加減計算及互相讓步協調結果」所簽發。
    7.上訴人於原審辯稱：「附表編號五面額八十五萬元之本票，上訴人係依狀附之
      匯款單金額填載（按：即原審卷第一五三頁證五，匯款日期八十七年四月二十
      日之金額八十七萬八千四百九十元）。上開匯款單餘額二萬八千四百九十元，
      另併入附表編號四所載之本票面額內。」（見原審卷第一四六頁）「附表編號
      四面額一百萬元之本票及另紙票號四二六二五七面額六十萬元、票號四二六二
      六二面額四十六萬元之本票，上訴人係依狀附二十五萬元及一百二十萬元之匯
      款單金額與現金部分借款二十一萬元合計填載（見原審卷第一四五七、一五八
      頁證九）。」（見原審卷第一四七頁），於本院審理中則改稱：「連同編號4.
      5.二紙本票金額共一百八十五萬元應用以清償匯款編號5.8.，匯款日期八十七
      年二月五日及六月十五日金額六十五萬元及一百二十萬元共計一百八十五萬元
      之借款。」（見本院卷第一七四頁），如系爭本票確係為清償匯款單所載借款
      經兩造會算後所簽發，何以上訴人就本票係清償何筆借款，前後所述會有不同
      ？
    8.上訴人於原審辯稱：「附表編號八面額一百五十萬元之本票，上訴人係以狀附
      一百十五萬元之匯款單金額及互助會得標金借給被上訴人三十五萬元合計填載
      （見證八，即原審卷第一五六頁，匯款日期為八十八年一月三十日）。」（見
      原審卷第一四七頁）於本院審理中則改稱：「附表編號八之本票，應用以清償
      匯款日期八十八年一月三十日金額一百十五萬元及匯款編號6.，匯款日期八十
      八年四月二十日，金額八十七萬八千四百九十元共計二百零二萬八千四百九十
　　　元。不足五十二萬八千四百九十元連同被上訴人應支付予上訴人之利息二百四
　　　十六萬七千一百二十元，扣除被上訴人已清償之金額一百九十三萬五千六百一
　　　十元，剩餘不足一百零六萬元應由編號10.11.未載發票日之本票抵償。」（見本
　　　院卷第一七五頁）是上訴人就附表編號六本票所清償之借款，其陳述亦前後不
　　　同，益加可證系爭本票並非為清償匯款單所載借款經兩造會算後所簽發。
    9.又附表編號六、七之本票，其到期日分別記載為八十八年每月二十日、八十八
      年每月三十日，上訴人辯稱此「係記載該筆借款每月二十日付利息。」（見原
      審卷第二五頁），「係因該二筆借款並非借給被上訴人付童裝之貨款，被上訴
      人不能以廠商給之三個月折扣利潤計息，乃約定以每月二十日、每月三十日分
      別計息一次。」（見原審卷第七八、七九頁）。惟如前述上訴人所稱，系爭本
      票僅係作為借款本金之擔保，並不及於利息，則票載到期日應係清償日，被上
      訴人自無於到期日欄記載計息日期之必要，且上訴人又稱「附表編號六面額八
　　　十萬元之本票，被上訴人係依狀附五十萬元及三十萬元之匯款單（見證六，即
　　　原審卷第一五四頁，匯款日期為八十六年七月十九日、八十六年九月二日）金
　　　額合併填載。」「附表編號七面額一百萬元之本票，被上訴人係依狀附五十五
　　　萬元及四十五萬元之匯款單（見證七，即原審卷第一五五頁，匯款日期為八十
　　　七年九月三十日、八十六年五月五日）金額合併填載。」（見原審卷第一四六
　　　頁）故附表編號六、七之本票係擔保四筆不同匯款日期之借款，除其中八十七
　　　年九月三十日五十五萬元之匯款係三十日所借外，其餘三筆借款日期均與二十
　　　日或三十日無關，且上訴人於本審中係稱「借款應返還日期以本票到期日為準
　　　」，並仍按各筆借款自借款日起以每三個月百分之五計算利息，而非以每月二
　　　十日、每月三十日分別計息（見本院卷第一二四頁，編號三、四及二、九），
　　　上訴人就此二紙本票到期日及借款筆數之陳述，前後矛盾，亦難認係為清償匯
　　　款單所載借款經兩造會算後所簽發。
    10.雖被上訴人曾於於八十九年三月二日以郵政存證信函，通知上訴人參加債權人
      會議，協商處理債務，惟觀之該存證信函收件人欄之記載，除上訴人外，尚有
      訴外人鄧君江、房漢柳、房漢煙、樊碧霞等四人，其內容僅記載「本人積欠台
      端等之債務多時，深表愧疚，實應將所有坐落竹北市縣○段五九四號及建號一
      二一七號建物及竹北市縣○段四二二之五號土地不動產出賣，並將賣得價金清
      償台端等，然該不動產已遭他債權人乙○○假扣押……，致本人無法處分清償
      台端等之借款，……請於八十九年三月六日十四時至……協商處理本人與台端
      等之債務事宜。」等語（見原審卷第六七、六八頁），並無有關系爭本票借款
      債務之記載，自難單憑此存證信函即認系爭本票即為兩造會算匯款單所載借款
      後所簽發，或被上訴人承認系爭本票債務之存在；上訴人雖另提出訴外人樊碧
      霞所寄存證信函，辯稱被上訴人於八十九年三月六日召開債權人會議時，有向
      其他債權人報告積欠上訴人系爭九張本票票款九百四十七萬元尚未清償云云；
      惟此為被上訴人所否認，證人樊碧霞亦證稱：「被上訴人表示本要向上訴人借
      款，用以歸還包含我及其他債權人之借款，但並未借到錢，因上訴人當時已對
      被上訴人之不動產查封，而我亦係債權人，因此發原審卷第六九頁存證信函，
      希望上訴人能出面與被上訴人對帳，……，我發存證信函之前，因被上訴人沒
      拿到錢，我要求被上訴人發存證信函給所有債權人，被上訴人才發存證信函給
      上訴人及其他債權人。」「（問：何以存證信函內表示被上訴人有於債權人會
      議提出與上訴人之債權？）當時被上訴人所提只是法院之本票裁定，被上訴人
      並未承認有積欠系爭本票債務，且堅決否認有以系爭本票借到款項，甚至還提
      出其與上訴人間之對帳電話錄音。」等語（見原審卷第一四○、一四一頁），
      再參以證人樊碧霞所發存證信函係謂「本人於八十九年三月六日參與台端等之
      債權會議，就台端等所提示與上訴人之債權（即指系爭本票）深感懷疑，何以
      ˙˙˙˙」等語，亦無從認系爭本票即為兩造會算匯款單所載借款後所簽發，
      或被上訴人已於債權人會議業承認系爭本票債務之存在。上訴人執該存證信函
      辯稱系爭本票債權存在等語，並不足採。至上訴人另辯稱茍系爭本票之債權不
      存在，則當上訴人要求被上訴人補簽發票日時，何以被上訴人加以補正云云；
      惟查茍系爭本票乃係被上訴人向上訴人另為之借款，則因被上訴人乃處於有求
      於上訴人之地位，而衡諸一般借款慣例，借款人因貸與人之要求而先簽發票據
      並完備一切票據法定要件，貸與人再將款項交付者所在多有，是被上訴人既係
      要再向上訴人借款，則應上訴人之要求而補正發票日，亦屬正常，並無從作為
      系爭本票債權確屬存在之證明，是上訴人此部分所辯亦不足採。
    11.至於證人楊明雄證稱：「乙○○與我到法院要寫本票裁定聲請狀時，書記官告
      知本票下面的日期欄未填上日期，要補正，乙○○就拿本票回去找丙○○補填
      日期，共填寫七張的發票日，我是留在法院寫聲請書的。」證人彭羽嘉證稱：
      「我是代書，丙○○與乙○○於八十八年十月左右，相約到我辦公室，商談債
      權債務解決問題，丙○○要求乙○○的假扣押塗銷，土地抵押後可償債，郭要
      求一千多萬元要有保障，要求郭的先生提供土地作為抵押，而她先生不肯，故
      雙方未達成協議，但後來丙○○請我幫她先生辦理不動產所有權補發，（因遺
      失所有權狀）。當時乙○○主張債權有一仟多萬元，而丙○○主張有九百四十
      七萬元，兩人有爭執，我在旁邊聽的，若需要我協議時才去協調。」等語（見
      本院卷第一五九、一六○頁），其所為之證言縱屬實，亦僅得認系爭本票之發
      票日係事後補填及兩造曾就撤銷假扣押乙事爭執，而該二證人既未於兩造會算
      借款本息及簽發系爭本票時在場，自難憑其證言即認系爭本票係為清償匯款單
      所載借款經兩造會算後所簽發。上訴人聲請傳訊證人林保統以證明系爭本票係
      於八十八年九月間補填發票日之事實，核與系爭本票是否為兩造會算歷年借款
      本息所簽發之待證事實無關，無傳訊該證人之必要，併此敘明。
    12.綜上所述，上訴人未能證明系爭本票（附表編號九之本票除外，詳後述之）係
      為清償其所提出之十一紙匯款委託書所載之借款經兩造會算後所簽發，則被上
      訴人主張上訴人就系爭附表編號一至八之本票債權不存在，應可採信。至附表
　　　二編號一至十一之十一紙匯款委託書所載之借款是否已清償，因與系爭本票無
　　　關，自無庸再予論究。
  (三)附表編號九之本票係被上訴人於八十八年五月五日向上訴人借款二百萬元所簽發
    ，此為兩造所不爭執，被上訴人主張此部分借款業已清償（八十八年八月十三日
    匯款三十五萬元，八十九年九月三日交付五十萬元現金，另簽發一百二十萬元之
    支票交付上訴人兌領，合計二百零五萬元，其中五萬元為利息），惟上訴人否認
    有收到被上訴人交付之現金五十萬元，至其餘之一百五十五萬元（即匯款三十五
    萬元及票款一百二十萬元）雖不爭執有收受，但辯稱此係被上訴人支付以前積欠
    合計一千零三十五萬元借款之部分利息等語。然查被上訴人以前之借款既經兩造
    會算，並簽發本票以為擔保，則就其高達二百四十六萬餘元之利息，上訴人當無
    不要求被上訴人一併簽發本票以為擔保之理，且上訴人於原審辯稱被上訴人就所
    借款項均未支付利息，於本審則自承被上訴人就以前之借款曾以交付支票、代繳
    會款、保險費等方式支付利息，已如前述，而依上訴人所指，被上訴人之十二次
    借款，借款日期均不相同，利息起算日亦不同，惟上訴人於附表二計算利息時，
    既未將前所支付之利息扣除，亦未說明被上訴人所清償之利息，究係清償何筆借
    款之利息，故上訴人所辯前開被上訴人交付之一百五十五萬元係用以支付以前積
    欠一千零三十五萬元借款之利息云云，即不足採，從而被上訴人主張附表一編號
    九之本票借款債務業已清償一百五十五萬元部分，即屬有據。至被上訴人另主張
    其於八十八年九月三日有向中國國際商業銀行新竹分行提領現金六十五萬元，其
    中五十萬元有交付上訴人收執以為此部分其餘借款及利息之支付云云，固提出存
    摺影本一份為證，惟為上訴人所否認，而上開存摺僅能證明被上訴人丙○○有於
    八十八年九月三日有向中國國際商業銀行新竹分行提領現金六十五萬元，並無從
    證明被上訴人丙○○將該款提出後有交付上訴人之事實，是被上訴人主張清償現
    金五十萬元部分尚不足採，從而被上訴人就附表編號九之本票僅清償一百五十五
    萬元，尚有四十五萬元之本票款尚未清償，則上訴人對於被上訴人之此部分本票
    債權自仍存在，被上訴人請求確認此部分本票債權不存在，即屬無據，應予駁回
    。
四、綜上所述，上訴人就附表一編號一至八之本票，均未能證明其債權存在，從而被
    上訴人請求確認上訴人對於附表一編號一至編號八之本票債權不存在乙節，自屬
    有據，應予准許。又就附表一編號九之本票部分，被上訴人既尚有四十五萬元及
    該部分金額自本票到期日起至清償日止按年息百分之六計算之利息尚未清償，則
    上訴人就該部分本票之債權自仍存在。而上訴人就系爭本票已取得原法院八十八
    年度票字第一五二一號本票准予強制執行之民事確定裁定，並以該裁定為執行名
    義聲請原法院八十八年度執字第六０三六號為強制執行程序，迄今尚未終結，業
    據原法院調取上開執行事件卷查核無訛，亦為上訴人所不爭執；惟系爭本票之債
    權除附表一編號九部分尚有四十五萬元及自該本票到期日即八十八年八月五日起
    至清償日止按年息百分之六計算之利息未清償外，其餘之本票債權部分，對於被
    上訴人並不存在，已如前述，則被上訴人依強制執行法第十四條第二項之規定，
    提起債務人異議之訴，請求就超過四十五萬元及該部分金額自八十八年八月五日
    起至清償日止按年息百分之六計算之利息部分，撤銷原法院八十八年度執字第六
    ０三六號執行程序，被上訴人訴請撤銷，核屬有據，應予准許，逾此範圍，被上
    訴人所為撤銷該執行程序之請求，則無理由，應予以駁回。原審就上開應准許部
    分，為上訴人敗訴之判決，經核並無違誤，上訴意旨就此部分，求予廢棄改判，
    為無理由，應駁回其上訴。
五、本件判決之基礎已臻明確，兩造其餘攻擊防禦方法及舉證，核與前揭判斷不生影
    響，無庸一一論列，併此敘明。
六、據上論結，本件上訴為無理由，判決如主文。
中　　　華　　　民　　　國　　九十一　　年　　　九　　　月　　 十一 　　日
　　　　　　　　　　　　　　　　民事第三庭
                            　　　審判長法  官　張  宗  權
                            　　　　　　法  官　吳  秀  美
                          　　　　　　　法  官　蕭  艿  菁
右正本係照原本作成。
如不服本判決，應於收受送達後二十日內向本院提出上訴書狀，其未表明上訴理由者
，應於提出上訴後二十日內向本院補提理由書狀（均須按他造當事人之人數附繕本）
上訴時應提出委任律師或具有律師資格之人之委任狀；委任有律師資格者，另應附具
律師及格證書及釋明委任人與受任人有民事訴訟法第四百六十六條之一第一項但書或
第二項（詳附註）所定關係之釋明文書影本。
中　　　華　　　民　　　國　　九十一　　年　　　九　　　月　　 十二 　　日
　　　　　　　　　　　　　　　　　　　　書記官  尤  峰  惠
附註：
民事訴訟法第四百六十六條之一（第一項、第二項）：
對於第二審判決上訴，上訴人應委任律師為訴訟代理人。但上訴人或其法定代理人具
有律師資格者，不在此限。
上訴人之配偶、三親等內之血親、二親等內之姻親，或上訴人為法人、中央或地方機
關時，其所屬專任人員具有律師資格並經法院認為適當者，亦得為第三審訴訟代理人
。
